【裁判字號】    97,訴,1383
【裁判日期】    971106
【裁判案由】    商標異議
【裁判全文】
臺北高等行政法院判決
                                      97年度訴字第1383號
                              .
原      告  台灣歐姆萊斯亭股份有限公司
代  表  人  甲○○（董事長）
送達代收人  乙○○
被      告  經濟部
代  表  人  丙○○部長）住同.
訴訟代理人  戊○○
參  加  人  展圓國際股份有限公司
代  表  人  丁○○（董事長）
送達代收人  簡志道
上列當事人間因商標異議事件，原告不服經濟部中華民國97年4
月22日經訴字第09706104650 號訴願決定，提起行政訴訟，經本
院命參加人獨立參加訴訟，本院判決如下：
    主      文
原告之訴駁回。
訴訟費用由原告負擔。
    事實及理由
一、程序事項：
    原告經合法通知，無正當理由而未於言詞辯論期日到場，核
    無行政訴訟法第218 條、民事訴訟法第386 條各款所列情形
    ，爰依被告之聲請，由其一造辯論而為判決。
二、事實概要：
    原告前於民國（下同）95年6 月29日以「歐姆萊斯亭」商標
    （下稱系爭商標，如附圖1 ），指定使用於商標法施行細則
    第13條所定商品及服務分類表第43類之日式餐廳服務，申請
    註冊，經原處分機關智慧財產局審查，核准列為註冊第0000
    000 號商標。嗣參加人以系爭商標有違商標法第23條第1 項
    第13款之規定，對之提起異議。經原處分機關審查，認系爭
    商標無違商標法第23條第1 項第13款之規定，以96年10月29
    日中台異字第960522號商標異議審定書為「異議不成立」之
    處分。參加人不服，提起訴願，嗣被告以97年4 月22日經訴
    字第09706104650 號訴願決定書為「原處分撤銷，由原處分
    機關另為適法之處分」之決定，原告不服，遂向本院提起行
    政訴訟。
三、原告訴稱（原告未於準備程序及言詞辯論期日到場，聲明及
    陳述依其訴狀所載）：
  (1)系爭商標係經日本知名蛋包飯業者「亭」授權使
    用，申請係屬善意：
    商標之主要功能在表彰自己之商品，俾以與他人之商品相
      區別，申請註冊商標或使用商標，其目的亦應在發揮此一
      識別功能。惟若明知可能引起相關消費者混淆誤認其來源
      ，甚或原本即企圖引起相關消費者混淆誤認其來源，而為
      申請註冊商標者，其申請即非屬善意。
    原告係經日本合法授權後，方向主管機關申請註冊獲准。
      蓋系爭商標乃源自日本知名蛋包飯業者「亭」
      ，係日本飲食集團「PAO （）」旗下品牌之一，其在
      日本風靡的程度光看其於日本超過百家的分店即可窺知一
      二，原告為引進最道地、美味的日式蛋包飯，花了許多時
      間和PAO 日本公司洽談臺灣加盟相關事宜，於94年7 月31
      日終於獲得PAO 公司同意，並授權原告以「亭
      」中文譯音「歐姆萊斯亭」在臺申請商標註冊，以我國慣
      用之中文字俾能使消費者更有親切感，更易留下印象。系
      爭商標之使用為經「亭」商標權人PAO 授權同
      意，於法自未有不合。而原告於商標實際使用，在招牌上
      即並列日本商標「亭」及中文商標「歐姆萊斯
      亭」，使消費者看見系爭商標，即可清楚知悉原告之「歐
      姆萊斯亭」為日本「亭」的臺灣加盟、連鎖店
      。反觀參加人所有之商標皆以提供日式餐飲為主，而其商
      標之一「蛋蛋屋」更是以提供日式蛋包飯為名，是以其與
      原告為競爭同業殆無疑義，考量日本與臺灣地理位置相近
      ，而我國人前往日本旅遊人數亦與日遽增，電視媒體發達
      也加速兩國之間的情報、資訊交換，加上參加人亦為日式
      餐飲業者，前往日本的次數或對於日本餐飲情報當再熟悉
      不過，對於「亭」在日本有如此眾多加盟店的
      日式蛋包飯品牌自耳熟能詳，卻在未經授權同意的情況下
      ，以近似於「亭」發音的中文字搶先註冊，對
      參加人此違反市場公平交易，並危害原告及日本「
      亭」重大權益之舉，反以搶先註冊欲撤銷系爭知名商
      標，其惡意昭然若揭。
    再者，觀系爭商標於實際使用時並列日本商標「
      亭」及中文商標「歐姆萊斯亭」，系爭商標「歐姆萊斯
      亭」整體乃為日文所直譯讀音，而非以中文字概念所設計
      之商標，與比對近似時自不宜各自割裂外觀或觀念為比對
      ，此觀本件智慧財產局審定書中「....惟系爭商標係由「
      歐姆萊斯亭」5 個字置於紅色長方框中，字體並作反白之
      設計，該商標於外觀上及觀念上已形成一獨立且不可分割
      之圖樣。反觀異議人據以異議商標圖樣係由未經設計之「
      歐姆蕾斯」4 個字所組成，兩造商標圖樣整體予消費者寓
      目印象，在外觀上尚屬有異。於觀念上，系爭之「歐姆萊
      斯亭」與據爭之「歐姆蕾斯」就中文表面文意而言，並非
      表達相同或特定之意義，故概念上亦不盡相同。..」即可
      明；且於網路上消費者於部落格發表於系爭商標餐廳用餐
      的文章皆係以「歐姆萊斯亭」唱呼或書寫系爭商標，並非
      如被告或參加人所言，僅將注意力放在「歐姆萊斯」4 個
      中文字，是就一般具有普通知識經驗的消費者而言，「歐
      姆萊斯亭」乃為一完整的商標圖樣，被告未考量二造商標
      創設緣由，即以割裂各字樣方式為商標比對遽認近似，實
      與實際交易情形及消費者認知有異。
  (2)雖然系爭商標實際提出申請註冊時間略晚於據爭商標，惟二
    商標相較之下相關消費者對於系爭商標較為熟悉：
    相關消費者對衝突二商標如均為相當熟悉者，亦即二商標
      在市場併存之事實已為相關消費者所認識，且足以區辨為
      不同來源者，則應儘量尊重此一併存之事實。倘若相關消
      費者對衝突之二商標僅熟悉其中之一者，則就該較為被熟
      悉之商標，應給予較大之保護。
    系爭商標雖略晚於據以異議註冊第0000000 號「歐姆蕾斯
      」商標（下稱據爭商標，如附圖2 ）申請註冊，惟於日本
      「亭」為日式蛋包飯的知名連鎖餐廳，廣受日
      本民眾所喜愛，而藉著日本知名品牌的優勢，原告將「
      亭」引進臺灣，並用我國人熟悉的中文字「歐姆
      萊斯亭」併列於招牌上，設立之初即引起美食愛好者注目
      ，並有多家雜誌媒體前來採訪報導，於國內搜尋引擎Yaho
      o 、google等分別以系爭商標「歐姆萊斯亭」、據爭商標
      「歐姆蕾斯」為關鍵字，以據爭商標為搜尋所得資料中並
      無任何有關「歐姆蕾斯」餐廳相關資料，而搜尋所得有關
      系爭商標的報導、推薦文章卻為數眾多，明顯且直接地可
      證明相關消費者對於系爭商標較為熟悉，系爭商標應受到
      較大之保護，此於前開智慧財產局審定書中亦肯認系爭商
      標乃較消費者所熟悉，據爭商標並未提出相關有使用之證
      據，是以衡酌實際所提供之使用證據，可證明系爭商標除
      日本「亭」所建立之商譽外，經原告持續推廣
      及消費者在網路上的推薦分享，已為相關消費者所知悉，
      應受較大保護；而據爭商標非但參加人未提出任何使用證
      據，亦無任何相關資料證明其有使用之事實，自無使消費
      者有機會認識或知悉據爭商標之可能，又何來混淆誤認之
      虞。因而系爭商標經原告行銷推廣而使得相關消費者較為
      熟悉，依上開基準自應受到較大保護。
  (3)原告一再強調商標之主要功能在於表彰自己之商品，俾以與
    他人之商品相區別，因此原告若於申請註冊時即存有使消費
    者產生混淆誤認其來源之企圖，而惡意申請系爭商標之註冊
    ，自於法不容。惟原告前已論述系爭商標係經PAO 公司授權
    同意原告加盟日本「亭」，並以中文譯音「歐姆
    萊斯亭」在臺申請註冊，原告取得該商標權之過程完全合法
    ，此後，系爭商標經原處分機關審理後獲准註冊，原告因信
    賴該註冊對於系爭商標投入大量心力宣傳，且於實際使用該
    商標時仍與「亭」併列，已獲相關消費者肯定，
    參加人卻以系爭商標有違商標法第23條第1 項第13款之規定
    欲撤銷系爭商標之註冊，被告未將系爭商標與據爭商標實際
    使用情節及創設緣由納入考量，亦對原告所提供之證據資料
    置若罔聞，對於相關消費者實際認知未加以裁量，即將二商
    標圖樣字面割裂為判斷，將日文直譯的系爭商標以中文含意
    解釋其外觀和觀念與據爭商標比對，而認二商標為近似，實
    與前揭混淆誤認之虞審查基準所揭示之判斷要點未合，枉顧
    原告為引進「亭」商標所花費的心力，摧毀原告
    因信賴系爭商標之註冊為有效所投入的宣傳努力，實有悖商
    標法「為保障商標權及消費者利益，維護市場公平競爭，促
    進工商企業正常發展，特制定本法」之立法宗旨。
  (4)綜上，原告主張系爭商標經日本知名蛋包飯業者「
    亭」授權使用，其申請註冊係屬善意；且雖系爭商標實際
    提出申請註冊時間略晚於據爭商標，惟系爭商標既係日本知
    名品牌，並經原告行銷推廣，而使得相關消費者較為熟悉，
    則系爭商標自應受到較大之保護，系爭商標並無商標法第23
    條第1 項第13款之適用，訴願決定於法有違等情。因而聲明
    ：「訴願決定撤銷，訴訟費用由被告負擔」。
四、被告抗辯：
  (1)商標「相同或近似於他人同一或類似商品或服務之註冊商標
    或申請在先之商標，有致相關消費者混淆誤認之虞者」，不
    得註冊，為商標法第23條第1 項第13款所明定。本款旨在對
    於申請在先或已註冊商標之保護。而所謂「有致相關消費者
    混淆誤認之虞」者，係指二商標因相同或構成近似，致使相
    關消費者誤認為同一商標，或雖不致誤認二商標為同一商標
    ，但極有可能誤認二商標之商品/ 服務為同一來源之系列商
    品/ 服務，或誤認二商標之使用人間存在關係企業、授權關
    係、加盟關係或其他類似關係而言。而判斷有無混淆誤認之
    虞，則應參酌商標識別性之強弱、商標之近似及商品/ 服務
    類似等相關因素之強弱程度、相互影響關係及各因素等綜合
    認定是否已達有致相關消費者產生混淆誤認之虞。
  (2)系爭商標圖樣以反白之中文「歐姆萊斯亭」5 個字置於紅色
    長方形框內所組成，其紅色長方形框並無大小界限及特殊性
    之設計，予人為底色之觀感，而其中文「歐姆萊斯亭」固應
    為原告經日商PAO 公司授權使用日本「亭」商標
    之譯名。惟其中「亭」字之於我國有「有頂無牆，供人憩息
    、觀賞的建築物」、「一種供辦公或營業使用的小型房子」
    ....等諸多常見之意義，是系爭商標予相關消費者寓目印象
    較深刻者，應為中文「歐姆萊斯」4 字，其與據爭「歐姆蕾
    斯」商標圖樣相較，二者均有相同之「歐姆」及「斯」3 字
    ，其「萊」與「蕾」讀音亦相混淆，二者整體圖樣之外觀及
    讀音應相彷彿，於異時異地隔離觀察及實際交易連貫唱呼之
    際，以具有通常知識之消費者施以普通所用之注意，極有可
    能誤認二商標提供之服務來自同一主體或有所關聯，二者應
    為近似之商標。
  (3)再者，系爭商標係指定使用於日式餐廳服務，與據爭商標係
    指定使用於餐廳、咖啡廳、點心吧、快餐車、冷熱飲料店、
    自助餐廳、速簡餐廳、外燴、伙食包辦、流動咖啡餐車、冰
    果店及備辦酒會等服務相較，復屬同一或高度類似之服務。
    衡酌前揭兩造商標近似程度及指定使用於同一或類似之服務
    等因素綜合認定，系爭商標之註冊，應有致相關消費者產生
    兩造商標為同一系列商標，或兩造商標之使用人間存在關係
    企業、授權關係、加盟關係或其他關係之混淆誤認情事，自
    有商標法第23條第1 項第13款規定之適用。
  (4)至原告主張其係經知名日商PAO 公司授權使用「
    亭」商標，直接音譯為「歐姆萊斯亭」，以之作為系爭商標
    ，業經其積極廣告行銷，相關消費者於網路部落格發表文章
    ，均謂之「歐姆萊斯亭」5 個字，而非被告切割比對之「歐
    姆萊斯」4 個字等語，核與據爭之「歐姆蕾斯」商標顯屬有
    別，自無混淆誤認之虞云云。惟相關消費者於網路部落格發
    表之文章，均謂之「歐姆萊斯亭」5 個字，應係對原告店名
    之稱謂，核與系爭商標是否與據爭商標構成近似係分屬二事
    ，不可混淆；況原告所提系爭商標之使用證據、市○○○路
    資料之圖樣，多與系爭商標註冊之商標圖樣不盡相同，尚不
    足以堪認原告使用系爭商標較為我國相關消費者所熟知，應
    受較大之保護；且原告訴稱參加人亦為日式餐飲業者，以「
    蛋蛋屋」商標指定使用於日式蛋包飯為名一節，核屬另案妥
    適與否問題，非本件爭點。復商標具有屬地性，各國國情及
    市場交易習慣不同，商標法制及審查基準亦有差異，依原處
    分卷附證據資料觀之，原告經日商PAO 公司授權使用之「
    亭」商標，既未在我國申准註冊，其據此日本商標
    之直譯「歐姆萊斯亭」5 個字作為系爭商標，亦較參加人據
    爭商標之申請日（94年6 月10日）為晚，自有商標法第23條
    第1 項第13款規定之適用。
  (5)綜上，被告以系爭商標與據爭商標為近似商標，復指定使用
    於同一或類似之服務，則系爭商標之註冊，應有致相關消費
    者混淆誤認之情事，自有商標法第23條第1 項第13款規定之
    適用，訴願決定並無違誤等語。因而聲明：「原告之訴駁回
    ，訴訟費用由原告負擔」。
五、參加人之陳述（參加人未於準備程序及言詞辯論期日到場，
    聲明及陳述依其訴狀所載）：
  (1)本件之爭點在於系爭商標之註冊是否與據爭商標構成近似並
    有造成混淆誤認之虞而有商標法第23條第1 項第13款規定之
    適用：
    商標之近似性：
      商標法第23條第1 項第13款所謂「商標近似」之意義係指
      二商標予人之整體印象有其相近之處，若其標示在相同或
      類似的商品/ 服務上時，具有普通知識經驗之消費者，於
      購買時施以普通之注意，可能會有所混淆而誤認二商品/
      服務來自同一來源或誤認不同來源之間有所關聯。而「混
      淆誤認」，係指相關消費者誤認不同來源之商品為同一來
      源之系列商品，或誤認商標使用人之間存在關係企業、加
      盟關係或其他類似關係。於判斷二商標是否構成近似時，
      通常先由商標之外觀、觀念及讀音三方面來判斷：
      1.由原告所提出系爭商標之網路部落格之介紹文觀之，該
        文件清楚呈現系爭商標為單純之「歐姆萊斯亭」5 個字
        與其它日文及英文文字同置於紅色背景之招牌上，可知
        ，該紅色圖形僅為背景顏色，可任意加入其它之文字及
        圖樣，絕非如原處分機關智慧財產局所言為「歐姆萊斯
        亭」5 個字置於紅色長方形框圖形中，於外觀上及觀念
        上已形成一獨立且不可分割之圖樣。反之，因系爭商標
        之紅色長方形框，僅為其招牌底色，並非特殊之圖形設
        計，對一般消費者而言，僅有中文「歐姆萊斯亭」5 字
        為具有商標之識別性而得作為判別服務提供來源之主要
        依據。故系爭商標之主要部分為「歐姆萊斯亭」5 個字
        ，其餘之紅色長方形框並因不具商標之識別性，於判定
        商標近似性時，應以「歐姆萊斯亭」5 個字為判斷依據
        。
      2.商標圖樣之近似以具有普通經驗之購買人，於購買時施
        以普通所用之注意，有無混淆誤認之虞判斷之。判斷商
        標近似，應以商標圖樣整體為觀察。又商標外觀、觀念
        或讀音方面有一近似者，即為近似商標。商標予以消費
        者的第一印象在於外觀，所以當二文字商標之外觀構成
        近似時，雖然觀念與讀音未必近似，仍可認為該二商標
        為近似。如上述，系爭商標使人寓目印象深刻之部分為
        中文「歐姆萊斯亭」，而中文「歐姆萊斯亭」之字尾「
        亭」字，為臺灣餐飲、食品業界使用於商標、招牌字尾
        之常見文字，於原處分機關業已有2 百餘件以「亭」字
        為字尾之商標註冊於餐飲、食品相關商品及服務上。因
        該「亭」字為相關業者之常用文字，無法提供消費者識
        別商標之基礎，並不具有商標之顯著性及識別性，在一
        般消費者必然會忽視系爭商標字尾「亭」字之情況下，
        在比較商標之近似性時，該「亭」字可以省略而排除在
        外。
      3.就系爭商標之主要部分「歐姆萊斯」與據爭之「歐姆蕾
        斯」商標比較如下：
        二商標之「歐」、「姆」及「斯」3 個字不但文字外形
        、發音完全相同，且其排列順序亦為一致，就外觀而言
        ，其近似性高於75% 。而「萊」與「蕾」二字之發音一
        為「ㄌㄞˊ」、一為「ㄌㄟˊ」，發音亦極相近似，尤
        其二商標又同樣為指定使用於餐廳服務，一般消費者常
        口耳相傳，於連貫唱呼之際，實易將二商標混淆誤認為
        同一商標。故二商標於外觀及讀音皆極為近似之情形下
        ，其近似性已達80% 以上，為近似商標。
      4.原處分機關認於觀念上，系爭之「歐姆萊斯亭」與據爭
        之「歐姆蕾斯」就中文表面文意而言，並非表達相同或
        特定之意義，故概念上亦不盡相同。然系爭商標與據爭
        商標原本就是由日文「」音譯而來，並非表
        達特定之物品或觀念，而單純之中文文字之組合（並非
        像特定之中文名詞，如天空、氧氣等），本就不可能有
        相同之概念。原處分機關以觀念的角度來判斷二商標是
        否近似，顯然未考慮二商標之特性及源由，僅機械式的
        加以比較，實難令人信服。
    相關消費者對各商標之熟悉程度：
      於判斷商標有無混淆誤認之虞，首先應就商標之外觀、觀
      念及讀音作判斷，但亦可參酌商標本身之識別力、商標之
      近似程度、商品或服務之類似程度、實際混淆誤認之情事
      、相關消費者對各商標熟悉之程度等因素，此為現行商標
      審理之實務。其判斷仍應以商標之外觀、觀念及讀音作判
      斷為主，其餘因素僅為輔助判斷標準。故該等其它因素之
      構成應達一定之標準方可採用，而並非一有該等其它因素
      ，即可拋棄主要之判斷標準。原處分機關認定原告將臺灣
      消費者難以了解之日文「亭」及系爭商標「歐
      姆萊斯亭」並列使用於廣告招牌上，其所表彰之商譽已為
      相關消費者所熟知而認定系爭商標並無造成混淆誤認之虞
      ，實有不妥，理由如下：
      1.商標註冊採屬地主義及註冊主義，若欲於某國家地區使
        用商標，必需向該地之政府主管機關申請商標註冊，依
        法取得商標註冊後方可謂有合法之商標權利。由原告與
        PAO 公司所簽訂之契約可知，該加盟契約係於94年7 月
        31日所簽訂（晚於據爭商標之申請日），於該契約中日
        本PAO 公司僅僅授權原告使用PAO 公司於日本註冊之「
        亭」日文商標，並未包含中文「歐姆萊斯亭
        」商標。且於原處分機關網站之商標檢索結果，並無日
        文「亭」之商標申請註冊記錄。由此可知日
        本PAO 公司僅於日本註冊「亭」商標，並未
        於臺灣申請註冊。該日文商標尚未於臺灣取得商標註冊
        ，更何況中文「歐姆萊斯亭」僅為其音譯，不能被視為
        同一商標，而為分別獨立之權利標的。
      2.由原告所提出之「亭」分店一覽表可得知，
        「亭」僅於臺灣擁有1 家分店，而日文於臺
        灣尚非為大眾所熟知及通曉之語言，單純之日文「
        亭」商標，實難謂已為臺灣消費者所了解及熟悉
        。又原告所提出之系爭中文商標「歐姆萊斯亭」之知名
        度文件，並未提出任何廣告行銷之資料，僅僅提出其真
        實性有待商榷之「歐姆萊斯亭」網路部落格之介紹文1
        篇，並未證明其於臺灣之開店日期、店面數目及營業額
        等相關資料，原處分機關竟然以區區之2 份文件，即認
        定原告將臺灣消費者難以了解之日文「亭」
        及系爭商標「歐姆萊斯亭」並列使用於廣告招牌上，其
        所表彰之商譽已為相關消費者所熟知，實為參加人所無
        法信服，且不符合行政法院之實務見解。故依前開原告
        提出之2 份文件，並無法證明系爭商標已為相關消費者
        所熟知。
      3.系爭商標縱有使用之事實，但原告仍需提出相當之使用
        證據以證明系爭商標已為國內一般消費大眾或相關事業
        知悉而具相當之知名度。參照鈞院93年度訴字第38 97
        號及94年度訴字第3387號判決，該案原告不但於據爭商
        標審定前已使用，並已提出相關商品型錄之刊物，及其
        發行數量及地區等資料，但行政法院仍認定並不足以證
        明其商標之知名度。反觀本件原告與PAO 公司所簽訂之
        契約不但晚於據爭商標之申請日，就其「歐姆萊斯亭」
        商標，亦只提出網路部落格之介紹文1 篇，完全無任何
        原告所製作之廣告、宣傳等文件，亦未說明其店面之開
        設日期、店面數目及營業額等相關資料，且就原告與日
        本PAO 公司於94年7 月31日所簽訂之授權契約，亦為近
        2 年所簽立，依上述行政法院之實務見解，原告就系爭
        商標之使用，實無足夠客觀證據得以認定系爭商標已為
        國內一般消費大眾或相關事業知悉而具相當之知名度，
        仍不足以與據爭商標區隔，而有致消費者混淆誤認的情
        形。
  (2)據爭商標是否已使用並不影響本件商標近似性之判斷：
    我國商標法制係採商標註冊主義，並非先使用主義，對於先
    申請/ 註冊之商標自應給予法律上之保護，以維護商標註冊
    制度之安定性，以及保護先申請/ 註冊人之權益。另依商標
    法第57條第1 項第2 款，一商標若無正當事由迄未使用或繼
    續停止使用已滿3 年者，商標專責機關應依職權或據申請廢
    止其註冊。故商標法賦予註冊人於商標註冊後3 年內得自由
    決定何時開始使用其商標之權利。參加人之據爭商標於95年
    3 月16日方取得註冊，至今尚未滿3 年，並無違法之處。參
    加人創思設計據爭商標並依法申請商標註冊並獲核准，原告
    申請註冊相近似之商標，已有造成一般大眾混淆誤認之虞，
    侵犯公眾權益。且系爭商標僅為一音譯之商標，原告未於合
    法取得商標專用權前即先行使用系爭商標，而使用之時間、
    投入之廣告量亦不大，系爭商標與據爭商標相近似有致混淆
    誤認之虞，原告不另行選取一適合且合法之商標，反而一再
    主張參加人申請據爭商標為惡意，其侵害公眾及參加人權益
    之意圖，實不可取。
  (3)綜上，參加人以系爭商標與據爭商標相類似，已有致公眾誤
    信之虞，其所指定之服務尤為相同或類似，更易使具有普通
    經驗消費者產生同一或相關聯來源或同一系列商標之聯想而
    有商標法第23條第1 項第13款之適用，訴願決定並無違誤等
    語，故聲明：「原告之訴駁回，訴訟費用由原告負擔」。
六、得心證之理由：
  (1)本件原告系爭商標（如附圖1 ），申請註冊經核准在案，參
    加人以據爭商標（如附圖2 ）提出異議，認為系爭商標之註
    冊有違商標法第23條第1 項第13款之規定；經原處分機關審
    定不構成近似之商標，而為「異議不成立」之處分。參加人
    提起訴願，經被告為「原處分撤銷，由原處分機關另為適法
    之處分」之訴願決定，兩造之爭點在於本案有無商標法第23
    條第1 項第13款之適用：系爭商標與據爭商標是否近似？
    系爭商標有無致相關消費者混淆誤認之虞？
  (2)關於系爭商標與據爭商標是否近似部分：
    按所謂商標構成相同或近似者，係指以具有普通知識經驗
      之一般商品購買人，於購買時施以普通所用之注意，就兩
      商標主要部分之外觀、觀念或讀音隔離觀察，有無引起混
      同誤認之虞以為斷。故兩商標在外觀、觀念或讀音上，其
      主要部分之文字、圖形或記號，有一近似，足以使一般相
      關消費者產生混淆誤認之虞者，即為近似之商標。而衡酌
      商標在外觀或觀念上有無混同誤認之虞，應本客觀事實，
      按下列原則判斷之：1.以具有普通知識經驗之購買者，施
      以普通所用之注意為標準；2.商標之文字、圖形或記號，
      應異時異地隔離及通體觀察為標準；3.商標以文字、圖形
      或記號為聯合式者，應就其各部分觀察，以構成主要之部
      分為標準。故判斷兩商標是否近似，應就各商標在「外觀
      」、「觀念」、「讀音」上特別突出顯著，足以讓消費者
      對標誌整體形成核心印象之主要部分異時異地隔離各別觀
      察，以辨其是否足以引起混淆誤認之虞。又判斷商標之近
      似與否，固以總括全體隔離觀察為原則，惟若商標圖樣中
      之一定部分特別引人注意，有此部分而商標之識別功能特
      別顯著者，自可就此部分加以比較觀察，以判斷兩商標是
      否近似，此與單純將商標割裂分別比較者不同（改制前行
      政法院73年判字第1144號判決參照）。
    系爭「歐姆萊斯亭」商標圖樣以反白之中文「歐姆萊斯亭
      」5 個字置於紅色長方形框內所組成，其紅色長方形框並
      無大小界限之限制及特殊性之設計，予人為底色之觀感，
      為單純色系之表現，並無法產生識別效果，而其中文「歐
      姆萊斯亭」固為原告經日商PAO 公司授權使用日本「
      亭」商標之譯名，但在中文之呈現上「歐姆萊斯亭
      」5 字，僅「亭」字有觀念上之意義，為「有頂無牆，供
      人憩息、觀賞的建築物」或「一種供辦公或營業使用的小
      型房子」等，是造型上陳述之文字，故足以讓消費者對標
      誌整體形成核心印象之主要部分為中文「歐姆萊斯」4 字
      ，也僅有該部分產生足以區隔之識別性。其與據爭「歐姆
      蕾斯」商標圖樣相較，二者均有相同之「歐姆」及「斯」
      三字，其「萊」與「蕾」讀音亦相混淆，整體圖樣之外觀
      及讀音應相彷彿，且商標之比對採通體觀察原則，經比對
      二者特別引人注意之部分「歐姆萊斯」、「歐姆蕾斯」，
      於異時異地隔離觀察及實際交易連貫唱呼之際，以具有通
      常知識之消費者施以於普通所用之注意，自屬極有可能誤
      認二商標提供之服務來自同一主體或有所關聯，二者應為
      近似之商標。
  (3)關於系爭商標有無致相關消費者混淆誤認之虞部分：
    按所謂「有致相關消費者混淆誤認之虞」者，係指兩商標
      因相同或構成近似，致使相關消費者誤認為同一商標，或
      雖不致誤認兩商標為同一商標，但極有可能誤認兩商標之
      商品／服務為同一來源之系列商品／服務，或誤認兩商標
      之使用人間存在關係企業、授權關係、加盟關係或其他類
      似關係而言。而判斷有無混淆誤認之虞，則應參酌商標識
      別性之強弱、商標之近似及商品／服務類似等相關因素之
      強弱程度、相互影響關係及各因素等綜合認定是否已達有
      致相關消費者產生混淆誤認之虞。
    系爭商標指定使用於日式餐廳服務，據爭商標指定使用於
      餐廳、咖啡廳、點心吧、快餐車、冷熱飲料店、自助餐廳
      、速簡餐廳、外燴、伙食包辦、流動咖啡餐車、冰果店及
      備辦酒會等服務，二者應屬同一或類似之服務。衡酌前揭
      兩造商標近似之程度，及指定使用於同一或類似之服務等
      因素綜合認定，系爭商標之註冊，即有可能致相關消費者
      產生兩造商標為同一系列商標，或兩造商標之使用人間存
      在關係企業、授權關係、加盟關係或其他關係之誤認，原
      處分僅以不構成近似商標而為異議不成立之處分，自失之
      武斷，自有未洽。
  (4)從而，被告於訴願程序中予以糾正，而為「原處分撤銷，由
    原處分機關另為適法之處分」之訴願決定，應屬允當。另申
    請註冊之善意與否，並非商標法第23條第1 項第13款之構成
    要件，與本案爭點無涉，原告徒執前詞，訴請撤銷，為無理
    由，應予駁回。至於，原告主張系爭商標經原告行銷推廣，
    而使得相關消費者較為熟悉，自應受到較大之保護云云。經
    查，原告所提出系爭商標之使用證據，如市○○○路資料之
    圖樣，多與系爭商標註冊之商標圖樣不盡相同，不足以認定
    原告所稱系爭商標積極使用之事實，無法判斷相較於據爭商
    標而言，系爭商標較為我國相關消費者所熟知，自無法論據
    系爭商標應受較大之保護，原告之主張，自無可憑。本件事
    證已臻明確，兩造其餘攻擊防禦方法均與本件判決結果不生
    影響，故不逐一論述，併此敘明。
七、據上論結，本件原告之訴為無理由，依行政訴訟法第98條第
    1 項前段、第218 條、民事訴訟法第385 條第1 項前段，判
    決如主文。
中    華    民    國    97    年    11    月    6     日
                       臺北高等行政法院第三庭
                                 審判長法  官  姜素娥
                                       法  官  劉介中
                                       法  官  陳心弘
上為正本係照原本作成。
如不服本判決，應於送達後20日內向本院提出上訴狀並表明上訴
理由，如於本判決宣示後送達前提起上訴者，應於判決送達後20
日內補提上訴理由書（須按他造人數附繕本）。
中    華    民    國    97    年    11    月    6     日
                                       書記官  鄭聚恩


司法院資訊處製作；財團法人民間司法改革基金會備份。
